【裁判字號】    97,訴,2836
【裁判日期】    980312
【裁判案由】    勞保
【裁判全文】
臺北高等行政法院判決
                                  97年度訴字第2836號
                              .
原      告  飛固貨運交通有限公司
代  表  人  甲○○
被      告  勞工保險局
代  表  人  乙○○（總經理）
訴訟代理人  丁○○
            丙○○
上列當事人間因勞保事件，原告不服行政院勞工委員會中華民國
97年8 月29日勞訴字第0970013336號訴願決定，提起行政訴訟。
本院判決如下：
    主  文
原告之訴駁回。
訴訟費用由原告負擔。
    事  實
壹、事實概要：
一、緣原告前因未覈實申報所屬勞工陳宜忠等16人投保薪資，經
    被告據所送民國（下同）95年9 月至95年11月之員工薪資明
    細表核算，以原告未按月薪資總額申報，乃以96年3 月2 日
    保承工字第09660060450 號函核定自96年3 月1 日起逕行調
    整陳宜忠等16人投保薪資。原告不服，向勞工保險監理委員
    會（下稱監理會）申請審議，經該會以96年6 月15日96保監
    審字第1085號審定書審定申請審議駁回後，提起訴願，經行
    政院勞工委員會（下稱勞委會）以96年11月6 日勞訴字第09
    60020527號訴願決定書決定原審定及原處分均撤銷，由被告
    於2 個月內另為適法之處分在案。
二、嗣被告重新審查，仍以原告未依規定申報陳宜忠等15人（楊
    佩伶已於96年2 月13日退保）投保薪資，以96年11月29日保
    承工字第09610399330 號函（下稱原處分）核定自96年3 月
    1 日起逕行調整陳宜忠等15人投保薪資。原告不服，復向監
    理會申請審議，經該會以97年4 月2 日97保監審字第0267號
    審定書審定申請審議駁回，提起訴願，亦遭駁回，遂向本院
    提起行政訴訟。
貳、兩造聲明：
一、原告聲明：
    訴願決定及原處分均撤銷。
二、被告聲明：
    原告之訴駁回。
參、兩造之陳述：
一、原告主張之理由：
(一)訴願決定認為原告所發給之「端午節獎金」「母親節禮品代
    金」「忠誠獎金」「社團活動津貼」「夏季旅遊補助」「服
    務優良獎金」等非工資金額每月相同，難謂係臨時起意而給
    與且非與工作無關者，應屬工資範疇，但卻引用最高法院93
    年度台上字第44號判決見解，其決定與引用見解矛盾。
(二)訴願決定認定須具「臨時起意」與「與工作無關」之兩項原
    則才符合非工資之構成要件，則勞動基準法施行細則第10條
    之規定有何意義。以勞委會所承認為非工資之年節獎金（如
    端午節、中秋節與春節所發之獎金）為例，如非係員工努力
    工作使得資方獲利，何來獎金之發放，該等獎金絕對與工作
    有關且非臨時起意而係援慣例與民俗所為，原告發放之各種
    補助均依勞動基準法施行細則第10條規定，相關法令亦無規
    定發放數額須不同才可認定係非工資。
(三)原告發放之「端午節獎金」「母親節禮品代金」「忠誠獎金
    」「社團活動津貼」「夏季旅遊補助」「服務優良獎金」「
    中秋節獎金」「父親節禮品代金」「教育補助金」「績效優
    良獎金」「秋季旅遊補助」「服裝津貼」「保險津貼」「健
    診補助」等具獎勵恩惠性質之給付。勞委會以每位員工每月
    領取之非工資部分，名目雖不同，然其金額及每月占薪資總
    額之比例大致相同，而認定具有「因工作而獲得之報酬」性
    質，屬工資之一部分，而對原告所提出之下列質疑均無隻字
    片語之辯駁與釋明：
１、勞委會承認為非工資之年節獎金（如端午節、中秋節與春節
    ）絕對與工作績效有關且非臨時起意。雇主絕不會發年節獎
    金給表現不佳或工作不力之員工，更不可能發給任何與工作
    無關之人；亦即福利恩惠性之給予絕對與工作有關且係有對
    價。
２、「經常性給付」與「非經常性給付」之區別標準。
３、「最高法院93年度台上字第44號判決認定雇主若為改善勞工
    生活而給付非經常性給與或為單方之目的，給付具有勉勵恩
    惠性質之給與，即非勞工之工作給與之對價，無論其係固定
    發放與否，倘未變更其獎勵恩惠給與性質，不得列入工資範
    圍之內」等理由。
(四)被告與勞委會恐怕如承認原告之調整，將危及勞保財務結構
    因而拒絕接受。此對信任法規之百姓不公，亦影響民間之投
    資意願與企業之生存，如認為不合理可修正不合時宜之法令
    （如夜點費之廢除列入非工資），捨正途不為卻以公權力介
    入，干涉自由意志所簽訂之契約，有違民主國家原則。
二、被告主張之理由：
(一)依勞工保險條例第14條第1 項及其施行細則第32條規定，勞
    工投保薪資應按其月薪資總額，以勞動基準法第2 條第3 款
    規定之工資為準（勞動基準法第2 條第3 款規定，工資，謂
    勞工因工作而獲得之報酬，包括工資、薪金及按計時、計日
    、計月、計件以現金或實物等方式給付之獎金津貼及其他任
    何名義之經常性給與均屬之。）其每月收入不固定者，以最
    近3 個月收入之平均為準，再依「勞工保險投保薪資分級表
    」規定等級之金額填報，此應屬強制規定，非事業主或被保
    險人可自由增減。同條例第14條第2 項規定，被保險人之薪
    資，如在當年2 月至7 月調整時，投保單位應於當年8 月底
    前將調整後之月投保薪資通知保險人；如在當年8 月至次年
    1 月調整時，應於次年2 月底前通知保險人。其調整均自通
    知之次月1 日生效。同條例第72條第2 項規定，投保單位違
    背本條例規定，將投保薪資以多報少或以少報多者，自事實
    發生之日起，按其短報或多報之保險費金額處以2 倍罰鍰，
    並追繳其溢領給付金額。另依就業保險法第40條規定，本保
    險之月投保薪資、投保薪資調整，除本法另有規定外，準用
    勞工保險條例及其相關規定辦理。據此，雇主應覈實申報勞
    工投保薪資，不能選擇性就勞工部分薪資為投保，此為強制
    性之法定作為義務。
(二)依勞委會85年2 月10日台85勞動二字第103252號函釋，查勞
    動基準法第2 條第3 款規定「工資：謂勞工因工作而獲得之
    報酬；包括工資、薪金及按計時、計日、計月、計件以現金
    或實物等方式給付之獎金、津貼及其他任何名義之經常性給
    與均屬之」，基此，工資定義重點應在該款前段所敘「勞工
    因工作而獲得之報酬」，至於該款後段「包括」以下文字係
    例舉屬於工資之各項給與，規定包括「工資、薪金」、「按
    計時．．．獎金、津貼」或「其他任何名義之經常性給與」
    均屬之，但非謂「工資、薪金」、「按計時．．．獎金、津
    貼」必須符合「經常性給與」要件始屬工資，而應視其是否
    為勞工因工作而獲得之報酬而定。又，該款末句「其他任何
    名義之經常性給與」一詞，法令雖無明文解釋，但應指非臨
    時起意且非與工作無關之給與而言，立法原旨在於防止雇主
    對勞工因工作而獲得之報酬不以工資之名而改用其他名義，
    故特於該法明定應屬工資，以資保護。
(三)原告前因未覈實申報所屬員工陳宜忠等16名投保薪資，被告
    據原告所送95年9 月至11月之薪資明細表核算，含固定工資
    項目：「底薪」「全勤」「津貼」「電話津貼」「加班津貼
    」與非固定工資項目：「教育補助金」「績效優良獎金」「
    秋季旅遊補助」「服裝津貼」「保險津貼」「健診補助」等
    項目。原告因投保薪資未按月薪資總額申報，與規定不符，
    被告以96年3 月2 日保承工字第09660060450 號函核定，自
    96年3 月1 日起逕行調整原告所屬被保險人陳宜忠等16名投
    保薪資。原告不服，申請審議，經監理會以96年6 月15日96
    保監審字第1085號審定書審定駁回後，提起訴願，經勞委會
    以96年11月6 日勞訴字第0960020527號訴願決定書決定，原
    決定及原處分均撤銷，由被告於2 個月內另為適法之處分。
    嗣經被告重新審查，原告未依規定申報所屬被保險人陳宜忠
    等15名（楊珮伶已於96年2 月13日退保）投保薪資，以96年
    11月29日保承工字第09610399330 號函（即原處分）核定自
    96年3 月1 日起逕行調整原告所屬被保險人陳宜忠等15名投
    保薪資。
(四)月薪資總額及工資之定義，勞工保險條例第14條及其施行細
    則第32條、勞動基準法第2 條第3 款暨勞委會85年2 月10日
    台85勞動二字第103252號函釋均已有規定，據原告提供之95
    年5 月至95年11月員工薪資明細表，將員工薪資區分為「工
    資」與「非工資」，其「非工資」部分包括「端午節獎金」
    「母親節禮品代金」「忠誠獎金」「社團活動津貼」「夏季
    旅遊補助」「服務優良獎金」「中秋節獎金」「父親節禮品
    代金」「教育補助金」「績效優良獎金」「秋季旅遊補助」
    「服裝津貼」「保險津貼」「健診補助」．．．等給與項目
    雖以不同名目核發，然其員工每人每月薪資總額大致相符，
    依給付時間觀之，屬經常性給予，難謂係臨時起意而給與且
    非與工作無關者，均應認定為工資之一部分而列入月薪資總
    額核算投保薪資。訴願決定已敘明最高法院93年度台上字第
    44號判決並非否定勞委會85年2 月10日台85勞動二字第1032
    52號函釋，而係援引該函釋並針對個案為合法適當之法律見
    解，系爭薪資究否為勞動基準法之工資，而應列入月薪資總
    額以計算投保薪資，仍應就相關法令規定及上開原則就個案
    認定，非原告所稱否定勞委會85年2 月10日函釋。
(五)據原告與員工簽訂之「薪資結構調整協議書」，原告因應94
    年7 月1 日勞工退休金新制開辦，於第1 項將薪資調整為「
    工資」、「非工資」，其「非工資」部分之金額固定，發放
    方式為按月發放，符合勞動基準法工資之「經常性給與」要
    件，若「非工資」項目非屬工資，原告為何於該協議書第3
    項中訂定雙方同意薪資與工資提撥差額由原告補償，顯見原
    告巧立名目，藉以規避工資。原告徒憑「薪資結構調整協議
    書」，每月以2 項不同名目以非工資名義發放員工，有些名
    目雖與勞動基準法施行細則第10條各款規定之獎金、津貼或
    補助等名目相同或相似，惟該等款項所得既係原告固定按月
    以2 項不同名目發放，顯非具有任意性、片面性或取決於偶
    發特定事由，實質上已非該條規定給付性質，而與工作對價
    有關，屬定期給付，既屬經常性之給與，實難據認係屬具有
    勉勵恩惠性質之給與，實質上為勞動對價而給付之工資，應
    計入月薪資總額並據以申報月投保薪資。原告於96年10月26
    日函復被告，僅稱非工資項目依勞動基準法施行細則辦理，
    以福利名義發放，由員工自由支配，未要求以單據核銷，以
    免員工反彈等語。並未能提出非工資項目之計算依據、發放
    標準及會計處理之具體事證，以實其說。經被告重新審查，
    認定該等員工「非工資」所得項目難謂原告單方恩惠性之給
    與，應屬工資，自應列入工資計算並據以申報投保薪資。據
    原告提供95年度各類所得扣繳暨免扣繳憑單登載資料，原告
    均將其所稱「非工資」列入「薪資所得」（格式代號及所得
    類別為50）申報，而未以「其他所得」（格式代號及所得類
    別為92）申報，原告所立「非工資」等名目，實為規避勞動
    基準法及勞工保險條例所課予雇主責任之目的。
(六)按勞工保險給付之標準均依被保險人之月投保薪資為據，使
    領取不同薪資之勞工，於發生保險事故時，能領取與原領薪
    資相當之給付。被保險人之投保薪資高低及是否覈實申報，
    影響勞工權益，雇主為勞工申報之投保薪資，與勞工於勞保
    事故發生後請領之給付多寡相關，與勞保財務結構無涉，原
    告所稱顯與事實不符。
    理  由
壹、兩造不爭之事實及兩造爭點：
    如事實概要欄所述之事實，業據提出原告95年5 月至95年11
    月員工薪資明細表、薪資結構調整協議書為証，為兩造所不
    爭執，堪信為真，兩造爭點厥為：系爭「端午節獎金」「母
    親節禮品代金」「忠誠獎金」「社團活動津貼」「夏季旅遊
    補助」「服務優良獎金」‧‧等，是否為工資範疇？
貳、本院之判斷：
一、本件應適用之法條與法理：
（一）勞工保險條例第14條第1 項規定：「前條所稱月投保薪資
      ，係指由投保單位按被保險人之月薪資總額，依投保薪資
      分級表之規定，向保險人申報之薪資；被保險人薪資以件
      計算者，其月投保薪資，以由投保單位比照同一工作等級
      勞工之月薪資總額，按分級表之規定申報者為準。．．．
      」
（二）勞工保險條例第14 條 之1 第1 項：「投保單位申報被保
      險人投保薪資不實者，由保險人按照同一行業相當等級之
      投保薪資額逕行調整通知投保單位，調整後之投保薪資與
      實際薪資不符時，應以實際薪資為準。」
（三）勞工保險條例施行細則第32條第1 項規定：「本條例第14
    條第1 項所稱月薪資總額，以勞動基準法第2 條第3 款規定
    之工資為準；其每月收入不固定者，以最近3 個月收入之平
    均為準；．．．。」
（四）勞動基準法第2 條第3 款規定：「本法用辭定義如左：1
      、．．．3 、工資：謂勞工因工作而獲得之報酬；包括工
      資、薪金及按計時、計日、計月、計件以現金或實物等方
      式給付之獎金、津貼及其他任何名義之經常性給與均屬之
      。．．．。」
（五）勞動基準法施行細則第10條：「本法第2 條第3 款所稱之
      其他任何名義之經常性給與係指左列各款以外之給與。1
      、紅利。2 、獎金：指年終獎金、競賽獎金、研究發明獎
      金、特殊功績獎金、久任獎金、節約燃料物料獎金及其他
      非經常性獎金。3 、春節、端午節、中秋節給與之節金。
      4 、醫療補助費、勞工及其子女教育補助費。5 、勞工直
      接受自顧客之服務費。6 、婚喪喜慶由雇主致送之賀禮、
      慰問金或奠儀等。7 、職業災害補償費。8 、勞工保險及
      雇主以勞工為被保險人加入商業保險支付之保險費。9 、
      差旅費、差旅津貼及交際費。10、工作服、作業用品及其
      代金。11、其他經中央主管機關會同中央目的事業主管機
      關指定者。」，勞委會85 年2月10日（85）台勞動二字第
      103252號函釋稱：「查勞動基準法第2 條第3 款規定『工
      資：謂勞工因工作而獲得之報酬；包括工資、薪金及按計
      時、計日、計月、計件以現金或實物等方式給付之獎金、
      津貼及其他任何名義之經常性給與均屬之』，基此，工資
      定義重點應在該款前段所敘『勞工因工作而獲得之報酬』
      ，至於該款後段『包括』以下文字係例舉屬於工資之各項
      給與，規定包括『工資、薪金』、『按計時．．．獎金、
      津貼』或『其他任何名義之經常性給與』均屬之，但非謂
      『工資、薪金』、『按計時．．．獎金、津貼』必須符合
      『經常性給與』要件始屬工資，而應視其是否為勞工因工
      作而獲得之報酬而定。又，該款末句『其他任何名義之經
      常性給與』一詞，法令雖無明文解釋，但應指非臨時起意
      且非與工作無關之給與而言，立法原旨在於防止雇主對勞
      工因工作而獲得之報酬不以工資之名而改用其他名義，故
      特於該法明定應屬工資，以資保護。」，與前揭立法意旨
      相符，行政機關予以適用，自無違誤。
二、系爭「端午節獎金」「母親節禮品代金」「忠誠獎金」「社
    團活動津貼」「夏季旅遊補助」「服務優良獎金」‧‧等，
    係屬工資範疇：
（一）按「工資」之定義重點稱勞工因工作而獲得之報酬，包括
      「按計時．．．獎金、津貼」或「其他任何名義之經常性
      給與」，非謂必須符合「經常性給與」要件始屬工資，而
      所謂「經常性給與」係指非臨時起意且非與工作無關之給
      與。可知是否屬於勞務對價之「工資」，要看是否屬於「
      非臨時起意且與工作有關」之給與？是否屬於「雇主為單
      方目的之獎勵恩惠給與性質」而定。且立法原旨既在於防
      止雇主規避「工資」之名而改用其他名義發放，則員工縱
      已就「其他名義之給與」簽立同意書，認同為「非工資」
      ，亦不能因此而改變該給與是否屬於「工資」之認定。
（二）本件原告前所提供之「薪資結構調整協議書」（以陳宜忠
      為例）雖記載：「勞方自94年7 月1 日起選擇適用新制退
      休金條例，雙方同意依勞基法第2 條第3 款與勞基法施行
      細則第10條之規定將薪資所得區分為工資與非工資（福利
      ），並同意以下列條款達成本協議：1 、勞方現領之薪資
      為新台幣（以下均同）52,000元整同意調整為工資36,300
      元整，『非工資』15,700元整並依工作規則第34條之規定
      時間領取。（加班費依工資另行計入）。‧‧」云云，但
      不因此妨礙該給與是為「工資」之認定，原告主張被告干
      涉自由意志所簽訂之契約有違民主國家原則云云，尚無足
      採。
（三）依原告所提供之95年5 月至95年11月員工薪資明細表，非
      工資部分包括端午節獎金、母親節禮品代金、忠誠獎金、
      社團活動津貼、夏季旅遊補助、服務優良獎金、中秋節獎
      金、父親節禮品代金、教育補助金、績效優良獎金、秋季
      旅遊補助、服裝津貼、保險津貼、健診補助等，以95年11
      月份員工薪資明細表為例，22人中非工資部分之健診補助
      自0 元至7,700 元不等，共有16種不同金額，各月份其他
      非工資部分亦皆有相同情形，原告每位員工每月所領取之
      「非工資」部分，名目雖有不同，然其金額及每月占薪資
      總額之比率大致相同，此眾多不同名目之「非工資」，若
      確係原告所稱之福利或其單方恩惠性之給與，自應有其發
      放之依據或標準，然原告對此並未提出計算依據或發放標
      準，顯非原告所稱之福利或其單方恩惠性之給與。且依原
      告所提供之「薪資結構調整協議書」（以陳宜忠為例）載
      略：「‧‧3 、雙方同意將勞方之薪資與工資提撥差額由
      雇方以於當年度之差額獎金中補足之方式補償。．．．。
      」，若「非工資」項目非屬工資，原告為何於該協議書第
      3 項中同意薪資與工資提撥差額由原告補償？更何況，依
      原告所提供95年度各類所得扣繳暨免扣繳憑單登載資料，
      原告均將其所稱「非工資」列入「薪資所得」（格式代號
      及所得類別為50）申報，而未以「其他所得」（格式代號
      及所得類別為92）申報，原告所立「非工資」等名目，顯
      係因工作而獲得之報酬，應列入工資計算，原告主張尚無
      足採。
三、從而，原處分核定自96年3 月1 日起逕行調整陳宜忠等15人
    投保薪資，並無不法，訴願決定予以維持，亦稱正確。原告
    徒執前詞，訴請撤銷，為無理由，應予駁回。
參、兩造其餘攻擊防禦方法均與本件判決結果不生影響，故不逐
    一論述，併此敘明。
據上論結，本件原告之訴為無理由，爰依行政訴訟法第98條第1
項前段，判決如主文。
中    華    民    國    98    年    3     月    12    日
                    臺北高等行政法院第三庭
                              審判長法  官  楊莉莉
                                    法  官  林惠瑜
                                    法  官  畢乃俊
上為正本係照原本作成。
如不服本判決，應於送達後20日內，向本院提出上訴狀並表明上
訴理由，如於本判決宣示後送達前提起上訴者，應於判決送達後
20日內補提上訴理由書（須按他造人數附繕本）。
中    華    民    國    98    年    3     月    12    日
                                    書記官  簡信滇


司法院資訊處製作；財團法人民間司法改革基金會備份。
